【裁判字號】    99,上訴,1286
【裁判日期】    990928
【裁判案由】    偽造文書
【裁判全文】
臺灣高等法院高雄分院刑事判決        99年度上訴字第1286號
上  訴  人
即  被  告  甲○○
上列上訴人因偽造文書案件，不服臺灣高雄地方法院99年度訴字
第660 號中華民國99年6 月17日第一審判決（起訴案號：臺灣高
雄地方法院檢察署98年度偵字第35226 號），提起上訴，本院判
決如下：
    主  文
原判決關於甲○○於97年6 月2 日使公務員登載不實犯行部分暨
定執行刑部分均撤銷。
甲○○犯行使偽造私文書罪，處有期徒刑參月，如易科罰金，以
新臺幣壹仟元折算壹日。
其他上訴駁回。
上開撤銷改判部分所處有期徒刑參月；與駁回上訴之行使偽造私
文書部分所處有期徒刑肆月；應執行有期徒刑陸月，如易科罰金
，以新臺幣壹仟元折算壹日。緩刑貳年。
    事  實
一、甲○○與乙○○為夫妻關係，因二人婚姻關係不睦，乙○○
    於民國97年1 月21日提起離婚訴訟（見原審97年度婚字第24
    0 號離婚案），乙○○為免甲○○利用保管其印章及其所有
    座落在高雄市○○區○○段1456地號土地及其上同段2452號
    建號即門牌號碼高雄市三民區○○○路531 號建物所有權狀
    之便，將上開房地予以過戶或出售，乃於96年12月31日向高
    雄市三民區第二戶政事務所辦理印鑑證明變更後，即自行保
    管該印鑑章。甲○○知悉此事後，竟基於偽造及行使偽造私
    文書之犯意，於97年5 月26日前某日，竊取乙○○之上開印
    鑑章（竊盜部分未據告訴），於97年5 月26日填具不實之委
    託書及印鑑登記證明申請書，並盜蓋乙○○之印鑑章於上開
    文件上，持以向高雄市三民區第二戶政事務所申領印鑑證明
    而行使之，致使不知情之承辦公務員核發印鑑證明與甲○○
    ，足以生損害於乙○○及上開戶政機關對印鑑證明核發之正
    確性。
二、甲○○另因懷疑乙○○外遇，為免上開房地遭人騙取，竟基
    於偽造及行使偽造私文書及使公務員登載不實之犯意，明知
    乙○○並未同意將上開房地贈予甲○○及其已成年女兒吳沅
    璇、吳沅明名下，亦未授權其辦理上開房地所有權移轉登記
    ，先持上開房地所有權狀、印鑑章、97年5 月26日申請取得
    之印鑑證明等物，委託不知情之代書周宗護代為書寫辦理上
    開房地贈與所有權移轉登記資料後，而於97年6 月2 日，在
    土地登記申請書及土地建築改良物所有權贈與移轉契約書上
    盜蓋乙○○上開印鑑章，以贈與為登記原因，持該偽造之贈
    與契約書向高雄市政府地政處三民地政事務所辦理上開房地
    移轉所有權登記，將上開房地所有權移轉登記於甲○○及不
    知情女兒吳沅璇、吳沅明名下，使不知情之地政事務所承辦
    公務員將該不實事項登載在其職務上所掌之土地登記簿及建
    築改良物登記簿等公文書上，足生損害於乙○○及地政機關
    對於土地、建物資料登記管理之正確性。
三、案經乙○○訴由臺灣高雄地方法院檢察署檢察官偵查起訴。
    理  由
一、本件被告所犯係死刑、無期徒刑、最輕本刑為3 年以上有期
    徒刑以外之罪，其於審判程序就前揭被訴事實為有罪之陳述
    ，經告知簡式審判程序之旨，並聽取其與公訴人之意見後，
    認無不得或不宜改依簡式審判程序進行之處，爰依刑事訴訟
    法第273 條之1 第1 項之規定，裁定依簡式審判程序審理。
二、訊據上訴人即被告甲○○對上揭事實於本院審理中坦承不諱
    （見本院卷第25、35頁），核與證人即告訴人乙○○於偵查
    及原審審理時、證人即被告之女吳沅明、吳沅璇於偵查中及
    原審另案民事庭審理時、證人即代書周宗護於原審審理時之
    證述，互核相符，復有高雄市政府地政處三民地政事務所土
    地登記案件公告通知書、印鑑登記申請書、高雄市三民區第
    二戶政事務所及台灣省屏東縣里港鄉戶政事務所乙○○印鑑
    證明、高雄市三民地政事務所民眾閱覽異動索引、土地登記
    第二類謄本、建物登記第二類謄本、高雄市三民區第二戶政
    事務所99年3 月5 日高市民二戶字第0990001529號函暨檢附
    之印鑑登記證明申請書及委託書、高雄市政府地政處三民地
    政事務所99年3 月5 日高市地民三字第0990001924號函暨檢
    附之系爭房地贈與所有權移轉登記相關文件資料（含土地登
    記申請書、土地建築改良物所有權贈與移轉契約書、印鑑證
    明、戶籍謄本等資料）在卷可稽（見他字卷第11～13、19～
    21，偵卷第7 ～9 頁）。是被告自白與事實相符，事證明確
    ，犯行洵堪認定，應依法論科。
三、論罪科刑：
  (一)按刑法第214 條所謂使公務員登載不實事項於公文書罪，凡
    一經他人之聲明或申報，公務員即有登載之義務，並依其所
    為之聲明或申報予以登載，而屬不實之事項者，即足構成；
    若其所為聲明或申報，公務員尚須為實質之審查，以判斷其
    真實與否，始得為一定之記載者，則非本罪所稱之使公務員
    登載不實（最高法院73年台上字第1710號判例參照）。而地
    政機關辦理土地所有權移轉登記時，僅須審核形式上之要件
    是否具備即足，對於土地所有權移轉之實質上是否真正，並
    無審認之責，倘行為人明知所申辦之土地所有權移轉登記，
    實質上並非真正，仍以該不實之事項向地政機關申辦登記，
    使地政機關承辦之公務員登載於職務上所掌之相關公文書內
    ，自與上開犯罪構成要件相當（最高法院95年度台非字第27
    8 號判決可資參考）。
  (二)核被告上開97年5 月26日所為，係犯刑法第216 條、第210
    條之行使偽造私文書罪，於同年6 月2 日所為，係犯刑法第
    216 條、第210 條之行使偽造私文書罪及同法第214 條之使
    公務員登載不實罪。被告盜用乙○○印鑑章蓋用於印鑑登記
    證明申請書、委託書，及土地登記申請書、土地建築改良物
    所有權贈與移轉契約書之行為，係偽造私文書之階段行為，
    均不另論罪；又其2 次偽造私文書後持以行使，偽造之低度
    行為，為行使之高度行為所吸收，逕論以行使偽造私文書罪
    。又前開土地建築改良物所有權贈與移轉契約書上所填寫之
    「乙○○」姓名，僅在使地政機關識別贈與人為何人，並非
    必由乙○○本人親簽始可，與署名性質不同，是被告利用不
    知情之代書周宗護在土地登記申請書、土地建築改良物所有
    權贈與移轉契約書上填寫乙○○之姓名，尚無偽造乙○○署
    名之間接正犯問題。被告於97年6 月2 日向地政機關辦理不
    動產移轉登記係一行為觸犯行使偽造私文書罪及使公務員登
    載不實罪，為想像競合犯，依刑法第55條之規定，應從較重
    之行使偽造私文書罪論處。又被告盜用告訴人之印鑑章，據
    以蓋用於印鑑登記證明申請書、委託書之行為，目的在於申
    請印鑑證明，又其於相隔1 週之後，復盜用告訴人之印鑑章
    於土地建築改良物所有權贈與移轉契約書，並持以辦理上開
    房地贈與所有權移轉登記，二者目的難謂相同，且時間亦非
    密接，應認係犯意各別，行為互殊，而應分論併罰，公訴人
    認應依刑法第55條從一重處斷，尚有未當。又公訴人於起訴
    書就被告於97年6 月2 日所為犯行，雖未引用行使偽造私文
    書條文，惟於事實欄已明確記載行使偽造私文書之事實，該
    部分犯行業經起訴，本院自應加以審判。
  (三)原判決就被告上開97年5 月26日所為行使偽造私文書犯行部
    分，適用刑法第216 條、第210 條、第41條第1 項，刑法施
    行法第1 條之1 規定，並審酌被告與告訴人係夫妻關係，被
    告在未經告訴人同意下，取得告訴人藏放之印鑑章，並以偽
    造文書方式，申請印鑑證明，侵害告訴人之權益，犯後猶飾
    詞狡卸，態度難認良好，其前無犯罪紀錄，素行尚稱良好等
    一切情狀，量處有期期徒刑4 月，並諭知如易科罰金，以新
    臺幣1 千元折算1 日。經核原判決此部分認事用法，尚無不
    合，量刑亦稱妥適，被告上訴意旨指摘原判決此部分量刑過
    重，為無理由，應予駁回。
  (四)原判決就被告使公務員登載不實犯行部分，據以論處被告罪
    刑，固非無見；惟查：被告於97年6 月2 日所為，係犯刑法
    第216 條、第210 條之行使偽造私文書罪及同法第214 條之
    使公務員登載不實罪，前已述明，原審未就被告行使偽造私
    文書犯行部分予以論罪，自有未洽。被告上訴意旨，指摘原
    判決此部分量刑過重，雖無理由；惟原判決既有上開可議之
    處，自應由本院將原判決關於使公務員登載不實犯行部分及
    其定執行部分均撤銷改判。
  (五)爰審酌被告與告訴人係夫妻關係，被告係為免上開房地遭人
    取得，且為挽回婚姻，在未經告訴人同意下，取得告訴人藏
    放之印鑑章，並以盜蓋告訴人之印鑑章偽造文書方式，辦理
    房地贈與所有權移轉登記，侵害告訴人之財產權，惟念及其
    不動產所有權之移轉非由被告獨得，而係由被告及其與告訴
    人所生之2 名女兒共有，且其犯後已坦承犯行，並與告訴人
    達成和解，尚具悔意，又其無犯罪紀錄，有臺灣高等法院被
    告前案紀錄表附卷可參，素行尚稱良好，並兼衡其犯罪動機
    、目的、手段、所生損害及犯後態度等一切情狀，量處如主
    文第2 項所示之刑，並諭知易科罰金之折算標準，並與前開
    駁回上訴部分所處有期徒刑4 月，定應執行刑為有期徒刑6
    月，並諭知易科罰金之折算標準，以資懲儆。又被告盜用告
    訴人之印鑑章，盜蓋於印鑑登記證明申請書、委託書，及土
    地登記申請書、土地建築改良物所有權贈與移轉契約書上之
    「乙○○」印文，因非偽造之印文，且已附隨於上開文件上
    ，業經被告交付與高雄市三民區第二戶政事務所及高雄市政
    府地政處三民地政事務所，均已非被告所有，爰均不為沒收
    之宣告。
四、末查被告未曾受有期徒刑以上刑之宣告，有台灣高等法院被
    告全國前案紀錄表附卷可稽，而被告於原審判決後已與告訴
    人就本案達成和解，且告訴人具狀向本院陳明不再追究被告
    刑責，並請求給予被告緩刑機會，此有和解筆錄及刑事陳報
    狀在卷可憑（見本院卷第9-11頁），被告經此論罪科刑之教
    訓，當知警惕，應無再犯之虞，本院認其所宣告之刑，以暫
    不執行為適當，爰併宣告緩刑2 年，以啟自新。
據上論結，應依刑事訴訟法第368條、第369 條第1 項前段、第
364 條、第299 條第1 項前段，刑法第216 條、第210 條、第21
4 條、第41條第1 項、第51條第5 款、第74條第1 項第1 款，刑
法施行法第1 條之1 ，判決如主文。
本案經檢察官王登榮到庭執行職務。
中    華    民    國    99    年    9     月    28    日
                  刑事第一庭    審判長法  官  周賢銳
                                      法  官  石家禎
                                      法  官  施柏宏
以上正本證明與原本無異。
如不服本判決應於收受本判決後10日內向本院提出上訴書狀，其
未敘述上訴理由者，並得於提起上訴後10日內向本院補提理由書
狀（均須按他造當事人之人數附繕本）「切勿逕送上級法院」。
中    華    民    國    99    年    9     月    28    日
                                      書記官  魏文常
附錄本案論罪科刑法條：
《中華民國刑法第210 條》
偽造、變造私文書，足以生損害於公眾或他人者，處5 年以下有
期徒刑。
《中華民國刑法第214 條》
明知為不實之事項，而使公務員登載於職務上所掌之公文書，足
以生損害於公眾或他人者，處3 年以下有期徒刑、拘役或5 百元
以下罰金。
《中華民國刑法第216 條》
行使第210 條至第215 條之文書者，依偽造、變造文書或登載不
實事項或使登載不實事項之規定處斷。

司法院資訊處製作；財團法人民間司法改革基金會備份。
